【裁判字號】    94,訴,524
【裁判日期】    950126
【裁判案由】    清償債務
【裁判全文】
臺灣桃園地方法院民事判決               94年度訴字第524號
原      告    丁○○○
                        113.
              己○○
兼訴訟代理人  戊○○
複 代理 人    甲○○
原      告    辛○○
                        2
被      告    乙○○
上列當事人間請求清償債務事件，於中華民國95年1 月12日言詞
辯論終結，本院判決如下：
    主  文
原告之訴駁回。
訴訟費用由原告連帶負擔。
    事實及理由
一、按訴狀送達後，原告不得將原訴變更或追加他訴，但請求之
    基礎事實同一者，不在此限；又被告於訴之變更追加無異議
    ，而為本案之言詞辯論者，視為同意變更或追加，民事訴訟
    法第255 條第1 項第2 款、第2 項分別定有明文。本件原告
    聲請支付命令時原列庚○○為聲請人，茲被告於法定期間內
    聲明異議，而以支付命令之聲請視為起訴，因庚○○之繼承
    人具狀陳明庚○○已於起訴前之民國93年12月23日死亡，庚○○之全體繼承人即丁○○○、戊○○、己○○、辛○○4
    人乃於訴訟繫屬中之94年7 月13日具狀將原告變更為渠4人
    ，渠所為固屬訴之變更，然究其變更之訴訟標的所據以請求
    法院判決之基礎事實係屬同一，且被告對其訴之變更並無異
    議，而為本案之言詞辯論，視為同意變更，是本件原告為訴
    之變更應予准許，合先敘明。
二、原告辛○○經合法通知，無正當理由未於言詞辯論期日到場
    ，核無民事訴訟法第386 條所列各款情形，爰依被告聲請，
    由其一造辯論而為判決。
三、原告起訴主張：被告於93年1 月25日向原告之被繼承人庚○○借款新臺幣（下同）500 萬元，約定清償期限為94年1 月
    24日，並書立借款契約書1 紙為據，惟期限屆至被告經追索
    仍未清償，爰依消費借貸之法律關係，請求被告返還借款。
    並聲明：被告應給付原告500萬元及自94年1月24日起至清償
    日止，按週年利率5％計算之利息。
四、被告則以：伊未向原告或庚○○借錢，也不會寫字，亦否認
    原告提出之系爭借款契約書上債務人處「乙○○」簽名之真
    正，且系爭借款契約書上債務人之印文為圓形章，而被告並
    無圓形印章。至原告所提出之切結書為電腦打字，亦應係偽
    造等語資為抗辯。並聲明：駁回原告之訴。
五、本院判斷：
    按當事人主張有利於己之事實者，就其事實有舉證之責任，
    民事訴訟法第277 條前段定有明文。本件原告主張被告於93
    年1 月25日向渠被繼承人庚○○借款500 萬元，並提出借款
    契約書1 紙為證，被告則否認有借款之事實，亦否認系爭借
    款契約書為其所簽立，則原告自應就此有利於己之事實負證
    明之責。是本件之爭點應為：系爭借款契約書上債務人「乙○○」之簽名，是否為被告所親簽？原告之被繼承人庚○○
    有否交付500 萬元予被告？茲分敘如下：
  (一)原告主張系爭借款契約書為被告所簽立，然被告否認之，經
    查：
    1.原告雖提出借款日期分別為89年7 月11日、91年10月18日
      之借款契約書影本2 紙，欲證明被告於89年7 月11日、91
      年10月18日亦有向庚○○借款且均已償還，故系爭93年1
      月25日之借款契約書亦係被告所書立云云。惟經細觀比對
      前開89年7 月11日、91年10月18日、及系爭93年1 月25日
      之借款契約書，上開3 紙借款契約書之格式、契約文字用
      語、其上債務人之印文、簽名等，經核均屬相同，是如上
      開借款契約書乃屬不實，不論張數多寡均屬不實，本件原
      告並未能舉證證明前開89年7 月11日、91年10月18日之借
      款契約書上「乙○○」之簽名，均係由被告所親簽，則系
      爭93年1 月25日之借款契約書其上「乙○○」之簽名，自
      難認係被告所簽。
    2.次查，本院命被告當庭書寫其姓名5 次（見本院卷第50頁
      ），經核被告當庭書寫之字體筆順顫抖不正，且「子」字
      之該「一」橫位置忽而在「了」字的上半部，忽而在下半
      部，另該「子」字中間之「一」橫運筆，或呈上彎型，或
      呈下彎型，每次書寫之字體字型均無法相同，足見被告對
      文字之書寫並不熟悉；再佐以本院依職權向中華郵政股份
      有限公司調得被告在郵局開戶之立帳申請書，其上並無任
      何被告親簽之姓名，僅有被告之方型章印文，足見被告辯
      稱其不識字、不會寫字，堪認屬實。再經以被告當庭書寫
      之簽名與原告所提出之系爭93年1 月25日借款契約書其上
      「乙○○」之簽名相核對，系爭借款契約書「乙○○」簽
      名之筆法與被告當庭簽名之筆法差異甚大，茲說明如下：
      (1)「實」字部分：該字下半部筆劃，被告當庭書寫者較近
      似於「夫」字，系爭借款契約書所書寫者則較近似於「未
      」字，明顯不同；(2)「子」字部分：系爭借款契約書上之
      「子」字，較諸被告當庭書寫之「子」字，在「了」字上
      半部尚多了一豎之筆劃；(3)就運筆而言，被告本人當庭書
      寫之字體每一筆劃均顫抖不正，但系爭借款契約書上之債
      務人簽名每一筆劃則尚屬平順，一氣呵成。故綜上觀之，
      系爭借款契約書上債務人「乙○○」之簽名應非被告所為
      。
  (二)原告雖聲請詢問證人丙○○，欲證明被繼承人庚○○有將系
    爭500 萬元借款交付被告之事實。經本院訊之證人丙○○其
    證稱：系爭借款契約書於93年1 月25日簽訂時伊在場，伊是
    跟庚○○一起去林口龜山復興路被告的家，庚○○告訴伊有
    人要向他借錢，伊到該處後，有看到庚○○將現金交給被告
    ，金額伊不清楚，庚○○交付的錢是用帆布袋裝，長度約50
    、60公分、寬度約15、20公分的袋子，系爭借款契約書是當
    場簽立，伊有看到，但借款的利息、還款期限內容是雙方自
    己去談，伊不清楚，伊沒有看到點錢，只有看到交錢，伊所
    坐的位置離庚○○及被告僅大概2 、3 公尺等語（見本院卷
    第63頁至第65頁）。經詳觀證人丙○○上述證詞，其除證稱
    有親見庚○○交付金錢予被告外，其餘借款之內容（包括借
    貸雙方有無約定利息、清償期等）證人均稱不清楚。本院為
    求確認，再次質問證人：「你除了看到交錢，其他什麼都沒
    有看到，也沒聽到？」，證人丙○○則回答：「沒有」，惟
    證人既證稱伊斯時位置僅距離庚○○及被告大概2 、3 公尺
    ，焉可能除原告前述所欲證明之待證事實外，其餘均未見聞
    ？此已啟人疑竇。其次，系爭借款金額高達500 萬元，如此
    大宗借款之交付，理應以匯款、票據、或轉帳方式為之，較
    合常情，惟證人證稱庚○○係以帆布袋裝現金當面交予被告
    ，亦值堪疑。再苟如庚○○係當面交付借款500 萬元予被告
    ，則被告理應當面清點所交付之借款金額是否相符，惟證人
    證稱伊並未看到被告點錢，此亦顯悖於常情。證人丙○○之
    證詞既有上述諸多悖於常情之處，實難遽採。況查，本院依
    職權調取本院93年度訴字第1090號刑事案件全卷核閱，前開
    刑事案件經審理後承審法院於判決中載明：原告戊○○指使
    訴外人陳文昌、余建華、莊秀勻等人，在原告戊○○或其妻
    甲○○對他人提起之民事返還借款事件、或渠等被訴詐欺之
    案件審理時，作偽證證稱渠等有親見借貸金錢交付債務人之
    情，上開情節核與本件證人丙○○證稱伊僅看見庚○○交付
    金錢予被告乙節，如出一輒，益證丙○○前開有違常情之證
    詞，洵無足採。
  (三)原告雖復提出被告之子林朝旺所書立之切結書，其內載：「
    茲因立書人於民國92年10月6 日向甲○○女士商借現金50萬
    元，雙方言明立書人自願補貼每月利息7,500 元，另其母乙○○女士向庚○○先生商借500 萬元正，雙方言明自願補貼
    利息75,000元正，上述之兩筆利息，立書人同意以個人所屬
    之郵政存簿儲金簿局號0000000 帳號0000000 之帳戶及印鑑
    給予甲○○女士按月提領，若有不足額之差額，立書人則無
    條件隔日補齊款項」等文字（附於本院95年1 月12日言詞辯
    論筆錄後）欲證明：林朝旺交付該存摺予原告之妻甲○○，
    同意甲○○按月自該帳戶中提領存款以支付林朝旺向甲○○
    借款50萬元、及被告向庚○○借款500 萬元之利息云云。惟
    查，原告戊○○於本院94年11月10日言詞辯論時僅陳稱：伊
    還可以提出被告兒子林朝旺的「存款簿」，以證明林朝旺同
    意甲○○自該存款帳戶提領之款項即係要給付林朝旺及被告
    積欠的利息云云，上開言詞辯論期日中，原告戊○○完全未
    提及有上開「切結書」存在之情事。本院乃命原告於2 星期
    內提出前開存款簿影本並具狀說明前開甲○○所提領之款項
    何部分是清償林朝旺借款之利息、何部分是清償被告借款之
    利息、本金金額為何、利息如何收取等節向本院陳報（以上
    見本院卷第74頁），乃原告嗣竟於95年1 月12日言詞辯論時
    提出前開切結書，該切結書內容即載林朝旺借款50萬元每月
    利息7,500 元、被告向庚○○借款500 萬元每月利息75,000
    元等內容，衡情，上開切結書是否係原告為配合本院之要求
    始提出，實有可疑；而依原告所提出之存款簿交易明細，林
    朝旺之該存款帳戶於93年2 月26日提款3000元、於93年3 月
    2 日提款32000 元、於93年3 月8 日提款17000 元，亦難認
    與切結書所載之利息75,000元有何關連，故上開存款簿並不
    足證明切結書內容屬實。再本院依職權調閱94年度桃簡字第
    1439號給付票款事件全卷（該案中甲○○對林朝旺等人起訴
    請求給付前開50萬元欠款），經綜覽該卷全卷，亦未見甲○○提出上述「切結書」作為證據，是以，綜合上情互參以觀
    ，足見前開切結書之真實性確有疑問，不足採信。
六、綜上，原告無法證明系爭借款契約書上「乙○○」之簽名，
    為被告所親簽；亦無法證明原告之被繼承人庚○○有交付系
    爭借款500 萬元予被告之事實，則原告本於借貸關係，請求
    被告給付如其聲明所示之金額及遲延利息，為無理由，其訴
    應予駁回。
七、本件事證已明，兩造其餘主張陳述之方法，及未經援用之證
    據，均與本判決所為前開判斷不生影響，無庸逐一論述，附
    此敘明。
據上論結，原告之訴為無理由，依民事訴訟法第385第1項前段、
第85條第2項，判決如主文。
中    華    民    國    95    年    1     月    26    日
                     民事第一庭  法  官  林曉芳
以上正本係照原本作成。
如對本判決上訴，須於判決送達後20日內向本院提出上訴狀
中    華    民    國    95    年    1     月    26    日
                                 書記官  葉菽芬


司法院資訊處製作；財團法人民間司法改革基金會備份。
